臺灣高等法院刑事判決　　　　　　　　　　　　　　九十年度上訴字第三五一七號
　　上　訴　人
　　即　被　告　甲○○
右上訴人因偽造文書等案件，不服臺灣臺北地方法院八十九年度訴字第一一三六號，
中華民國九十年九月二十四日第一審判決（起訴案號：臺灣臺北地方法院檢察署八十
九年度偵字第一一四七六號，及移送併辦：同署八十九年度偵字第一一四七七、一一
四七八、一一四七九號）提起上訴，本院判決如左：
    主  文
上訴駁回。
    事  實
一、甲○○明知財力困窘，已無清償能力，竟仍基於意圖為自己不法所有、不法利益
    及行使偽造私文書之概括犯意，連續自民國八十七年二月底起至八十八年一月間
    止，多次施用詐術使丁○○、丙○○、乙○○及戊○○（原審誤載為謝家蓉）陷
    於錯誤而交付財物及取得財產上之不法利益：
（一）於八十七年二月至五月，丁○○任職於甲○○所經營之俋泰工程企業股份有限
      公司期間，甲○○以公司推動業務需用款項為幌，佯向丁○○借用現金並要求
      借用信用卡以供刷卡使用，丁○○不疑有他因而陷於錯誤交付借款現金十四萬
      元並將其所有之美國運通卡、中國信託信用卡、花旗銀行信用卡及中華商銀信
      用卡借予甲○○使用，甲○○旋連續於附表一所示之時間、商店刷卡消費購買
      物品等共詐得新台幣（下同）六十五萬三千四百五十六元。
（二）於八十七年五月七日，甲○○又訛稱現金不足，央請丙○○代為刷卡支付鼎鼎
      大飯店費用，致丙○○陷於錯誤，以其所有之美國運通卡代刷共三十二萬九千
      四百二十二元。又於同年五月十六日，於借用丙○○之美國銀行信用卡、中國
      信託信用卡觀看，趁丙○○疏於注意之際，擅自使用上開信用卡，先後於附表
      二所示之時間、商店選購商品或服務，並於結帳時佯裝係上開信用卡持卡人，
      提出該信用卡供商店之員工在刷卡機上完成辨識列印出簽帳單後，連續八次於
      簽帳單上偽簽丙○○之署押（每份簽帳單，分為一式二聯或一式三聯，即第一
      聯持卡人存根聯、第二聯商店存根聯及第三聯銀行存查聯─或存根副本聯，採
      複寫方法，故於每份簽帳單之持卡人存根聯上偽簽署押，即同時複寫於該簽帳
      單之特約商店存根聯、或及銀行存查聯上），而連續偽造屬私文書性質之簽帳
      單，再將簽帳單交還店員而行使之，表示丙○○收受商店交付之交易標的物並
      確認交易金額，並同意依據信用卡使用約定，按簽帳金額付款予發卡銀行之意
      ，致使店員在核對簽帳單上之簽名與信用卡上之簽名相符後，誤認甲○○為合
      法之持有人而陷於錯誤，交付商品或提供服務，共計消費三十一萬零四百十六
      元，足以生損害於丙○○及各該發卡銀行。嗣甲○○並若無其事將該信用卡交
      還丙○○，俟丙○○持卡消費因商家通知已經超過信用額度無法使用，始查知
      上情。
（三）八十七年十一月間，甲○○向台北市○○○路○段九號七樓之二赫浦國際設計
      顧問工程有限公司（下稱赫浦公司）負責人乙○○佯稱有房屋將作結婚新房，
      請赫浦公司裝潢云云，致乙○○陷於錯誤，於同年月二十八日與甲○○簽訂承
      攬契約，工程價款總計新台幣（下同）二百七十八萬二千九百四十元，乙○○
      並依約如期於八十八一月二十四日完工，惟屢向甲○○催討則藉詞推諉分文未
      付。
（四）八十八年一月間，甲○○得知赫浦公司與高淑華間有債務糾紛，竟向乙○○誆
      稱與李永然律師熟識，可將該債務糾紛交由李律師進行訴訟，為赫浦公司討回
      欠款，惟先須支付活動費十五萬元，以便打通關節云云，致乙○○陷於錯誤，
      委請戊○○於同年月十八日交付十五萬元予甲○○。甲○○又佯稱須與李律師
      、高淑華相約至台北遠東國際大飯店協調，故有訂房之需云云，致乙○○陷於
      錯誤，為甲○○洽訂住宿，並支付其自八十八年一月十八日起至同年月二十七
      之住宿費用共計九萬一千二百九十八元。嗣甲○○則逃匿無蹤。
（五）甲○○復得知乙○○及其妻戊○○欲辦理青年創業貸款，更偽稱與銀行高階主
      管人士熟稔，可將乙○○、戊○○二人之花旗銀行信用卡之信用額度提高，順
      利通過銀行徵信，而獲准貸款申請云云，並要求乙○○、戊○○交出信用卡，
      由甲○○轉交予花旗銀行熟識之人辦理，致乙○○、戊○○陷於錯誤交付之。
      詎甲○○取得信用卡後，先後於附表三、四所示之時間、商店，，選購如附表
      所示金額之商品或服務，並於結帳時佯裝係上開信用卡持卡人，提出該信用卡
      供商店之員工在刷卡機上完成辨識列印出簽帳單後，連續八次於簽帳單上偽簽
      乙○○、謝雅容之署押（每份簽帳單，分為一式二聯或一式三聯，即第一聯持
      卡人存根聯、第二聯商店存根聯及第三聯銀行存查聯─或存根副本聯，採複寫
      方法，故於每份簽帳單之持卡人存根聯上偽簽署押，即同時複寫於該簽帳單之
      特約商店存根聯、或及銀行存查聯上），而連續偽造屬私文書性質之簽帳單，
      再將簽帳單交還店員而行使之，分別表示其二人收受商店交付之交易標的物並
      確認交易金額，並同意依據信用卡使用約定，按簽帳金額付款予發卡銀行之意
      ，致使店員在核對簽帳單上之簽名與信用卡上之簽名相符後，誤認甲○○為合
      法之持有人而陷於錯誤，交付商品或提供服務，共計持該二張信用卡各消費一
      萬一千六百三十元及三十萬零八千九百五十一元，足以生損害於乙○○、戊○○及花旗銀行。嗣甲○○逃匿無蹤，經銀行通知催討信用卡帳款時，乙○○、
      戊○○始知被騙。
二、案經被害人丁○○、丙○○、邱新衡、戊○○告訴及李永然告發臺灣板橋地方法
    院檢察署檢察官呈請台灣高等法院檢察署令轉臺灣臺北地方法院檢察署檢察官偵
    查起訴及移請併案審理。
    理  由
一、被告甲○○經合法傳喚，均未到庭陳述，惟其於原審時就右開時地連續詐欺、行
    使偽造私文書等犯行均坦白承認，核與告發人李永然告發之情節，及告訴人丁○○、丙○○、乙○○及戊○○指述之情節相符，且有丁○○之美國運通卡月結單
    、中國信託信用卡帳單、花旗銀行信用卡月結單、中華商銀信用消費繳款通知書
    、丙○○之美國運通卡月結單、美國銀行信用卡帳單、中國信託信用卡帳單（以
    上見台灣台北地方法院檢察署八十七年度偵字第一九八六九號偵查卷第九至十九
    頁）；赫浦國際設計顧問工程有限公司裝修工程合約書一份、工程估價單及收據
    各一紙、台北遠東國際大飯店帳單五紙及花旗銀行信用卡月結單二紙（以上見台
    灣板橋地方法院檢察署八十九年度偵字第九五三號卷第十六至第三十頁）附卷可
    稽。又被告冒名使用信用卡之商店，使用之簽帳單除晶華國際酒店股份有限公司
    、遠傳電信股份有限公司、宏亞食品股份有限公司及鴻禧酒店股份有限公司為一
    式三聯外，均為一式二聯一節，復經證人即消費商店尚智運動世界股份有限公司
    職員周美玲、晶華國際酒店股份有限公司職員朱安黛、遠傳電信股份有限公司職
    員周佑霖及蔡榮裕、圓山大飯店職員鍾秋旭、橡木桶洋酒股份有限公司職員施文
    聆、鼎鼎大飯店股份有限公司職員黃菀芸、宏亞食品股份有限公司職員王國志、
    鴻禧酒店股份有限公司職員張淵宗、泰一電器股份有限公司萬樹龍職員、亞東百
    貨股份有限公司職員王懿君與陳麗珍於原審時到庭結證詳確（見原審卷第六十四
    頁至六十五頁），且有各該商店之空白簽帳單在卷可稽。是被告之自白經前開證
    據補強，應與事實相符，本件事證已臻明確，其犯行堪以認定。
二、按簽帳單係以文字為一定之意思表示，持信用卡刷卡消費時，在簽帳上簽署姓名
    ，除表示已收受商店交付之交易標的物並確認交易金額，並同意依據信用卡使用
    約定，按簽帳金額付款予發卡銀行之意，屬私文書之一種。核被告所為，就詐欺
    借款、信用卡、工程費、活動費及住宿費部分，係犯刑法第三百三十九條第一項
    詐欺取財罪；偽簽簽帳單而加以行使部分係犯同法第二百十六條、第二百十條行
    使偽造私文書罪；詐購物品及獲取消費利益部分則係犯第三百三十九條第一項、
    第二項之詐欺取財及詐欺得利罪。被告於簽帳單上偽造署押之行為係偽造私文書
    之部分行為，而其偽造後持以行使，偽造之低度行為為行使之高度行為所吸收，
    均不另論罪。再被告先後多次行使偽造私文書犯行及多次詐欺取財及得利犯行，
    時間緊接，各罪名相同，各顯係出於概括之犯意覆為之，均為連續犯，應依刑法
    第五十六條之規定各論以情節較重之連續偽造私文書一罪及連續詐欺取財一罪及
    連續詐欺得利一罪，並各加重其刑。再上開連續行使偽造私文書與連續詐欺取財
    、連續詐欺得利三罪間，分有方法結果之牽連犯關係，應依刑法第五十五條後段
    牽連犯之規定，從一重之連續行使偽造私文書罪處斷。又臺灣臺北地方法院檢察
    署移請併辦之八十九年度偵字第一一四七七、一一四七八、一一四七九號，其中
    第一一四七七、一一四七八號部分，因與已起訴之乙○○、戊○○受被告詐欺之
    部分為同一事實，另第一一四七九號被告詐欺丁○○借款、信用卡消費並冒刷丙○○信用卡之部分，因與本件已起訴之部分有連續犯之裁判上一罪關係，基於審
    判不可分，本院自得一併審理。
三、至併辦之臺灣臺北地方法院檢察署八十九年度偵字一一四七九號卷內，告訴人丁○○、丙○○於告訴狀內另指稱被告甲○○惡意積欠丁○○薪資二十一萬三千元
    、獎金三萬三千元，共二十四萬六千元及嗣於八十七年六月二十六日，被告與告
    訴人和解，並於簽立切結書同時，被告竟開立已經於八十七年四月三日拒往，發
    票人台灣省合作金庫玉成支庫、發票日八十七年五月二十六日、票號分為ＡＵ0
    000000、ＡＵ0000000、面額各一百萬及一百五十萬元之支票，亦
    認被告涉犯詐欺罪嫌云云。按犯罪事實應依證據認定之，無證據不得推定其犯罪
    事實，刑事訴訟法第一百五十四條定有明文。又刑法詐欺取財罪之成立，以行為
    人自始基於為自己或第三人不法所有之意圖，以詐術使人交付財物，始能構成；
    至於民事債務當事人間，有未依債之本旨履行給付者，在一般社會經驗上原因非
    一，或因不可歸責之事由而不能給付，或因合法主張抗辯而拒絕給付，或因財產
    、信用狀況緊縮而無力給付，甚至債之關係成立後，始行惡意遲延給付，皆有可
    能，非必出於自始無意給付之財產犯罪一端；是若無足以證明其在債之關係發生
    時，自始即具有不法所有意圖之積極證據，亦僅能令負民事債務不履行之責任，
    要難以單純債務不履行之狀態，即推定被告自始即有不法所有意圖之詐欺犯意。
    經查：被告固不否認告訴人前開指述，然告訴人於告訴狀概稱確曾於被告所開設
    俋泰公司工作，惟對被告如何詐欺告訴人於該處工作之薪資紅利一情，則付之闕
    如，且告訴人屢經傳喚不願到庭以詳其說，況依告訴人所言，被告未給付薪資紅
    利，充其量亦屬未依債之本旨為給付之情況，是以，在欠缺補強證據下，顯難認
    被告有何詐欺故意。再被告甲○○詐欺告訴人現金及要求以信用卡代刷付費之犯
    行，俱如前述，其已於當時詐欺取財及得利，縱被告嗣後與告訴人和解時，簽發
    早於八十七年四月三日遭銀行拒絕往來之支票二紙，而乏給付真意，惟此時被告
    協議和解內容亦無非係前開詐欺行徑所致告訴人損害之補償，且核係單純債務不
    履行之狀態，僅足認定被告當時因財產、信用狀況緊縮而無力給付，甚或惡意遲
    延給付，要不足證明其簽署切結書時，自始即具有不法所有之詐欺意圖。綜此，
    被告此部分之所為，與詐欺罪構成要件顯不相當，此外，復查無其他積極證據足
    證被告有告訴人所指之此部分犯行，是此部分與前開起訴經論罪科刑部分，並無
    連續犯之裁判上一罪關係，本院自不得併予審理（原判決誤認為應不另為無罪判
    決之諭知，應予補正）。
四、原審以被告罪證明確，援引刑法第五十六條、第二百十六條、第二百十條、第三
    十九條第一項、第二項、第五十五條、第三十八條第一項第二款、第二百十九條
、罰金罰鍰提高標準條例第一條前段，並審酌被告係年值青壯竟不思正途獲取財
    物之犯罪動機、目的、所得利益非微、犯罪之手段及尚未與告訴人和解暨犯後之
    態度等一切情狀，量處被告有期徒刑二年，並說明如附表二、三、四所示合計二
    十五份信用卡簽帳單，其中之第二聯即商店存根聯、第三聯銀行存查聯雖已交付
    商店、銀行持有，惟其上所偽造所示之署押共二十五枚及八枚，雖均未扣案，但
    不能證明業已滅失，爰依刑法第二百十九條宣告沒收。另上開簽帳單第一聯即持
    卡人存根聯，業已交付被告持有，且為被告供犯罪所用之物，亦應依刑法第三十
    八條第一項第二款全部宣告沒收（其上所偽造之署押部分，自毋庸另為沒收之諭
    知），經核其認事用法，均無不當，量刑亦屬妥適，被告上訴未附理由，其空言
    不服原判決，為無理由，應予駁回。
五、被告經合法傳喚，無正當理由不到庭，爰不待其陳述逕行判決。
據上論斷，應依刑事訴訟法第三百六十八條、第三百七十一條，判決如主文。
本案經檢察官蔡瑞宗到庭執行職務
中      華      民      國    九十一    年      三      月     十二     日
                              臺灣高等法院刑事第十七庭
                      審判長法  官  陳  正  雄
                                      法  官  許  錦  印
                                      法  官  許  宗  和
右正本證明與原本無異。
如不服本判決應於收受送達後十日內向本院提出上訴書狀，其未敘述上訴之理由者並
得於提起上訴後十日內向本院補提理由書（均須按他造當事人之人數附繕本）。
                                      書記官  廖  艷  莉
中      華      民      國    九十一    年      三      月     十八     日
附錄：本案論罪科刑法條全文
刑法第二百十條
偽造、變造私文書，足以生損害於公眾或他人者，處五年以下有期徒刑。
刑法第二百十六條
行使第二百十條至第二百十五條之文書者，依偽造、變造文書或登載不實事項或使登
載不實事項之規定處斷。
刑法第二百十九條
偽造之印章、印文或署押，不問屬於犯人與否，沒收之。
附表一
┌─────────────────────────┐
│丁○○受被告詐欺刷取信用卡金額明細及總額          │
├─────┬────┬──────┬───────┤
│信用卡別  │ 時間   │消費商店    │金額（新台幣）│
├─────┼────┼──────┼───────┤
│美國運通卡│ 87.3.31│鼎鼎大飯店  │2950元        │
│          │        │            │256668元      │
├─────┼────┼──────┼───────┤
│花旗信用卡│ 87.5   │力霸飯店    │100600元      │
│          ├────┼──────┼───────┤
│          │ 87.5.8 │遠東飯店    │11786元       │
├─────┼────┼──────┼───────┤
│中華商銀  │ 87.5.9 │華泰飯店    │76314元       │
│信用卡    │        │            │              │
├─────┼────┼──────┼───────┤
│中國信託  │87.3.12 │新光三越百貨│3922元        │
│信用卡    │        │            │5490元        │
│          ├────┼──────┼───────┤
│          │87.3.20 │復興航空    │2252元        │
│          ├────┼──────┼───────┤
│          │87.3.20 │遠東航空    │2650元        │
│          ├────┼──────┼───────┤
│          │87.3.21 │復興航空│2252元        │
│          ├────┼──────┼───────┤
│          │87.3.21 │劍橋大飯店  │4500元        │
│          ├────┼──────┼───────┤
│          │87.3.22 │劍橋大飯店  │1709元        │
│          ├────┼──────┼───────┤
│          │87.3.24 │錢櫃ＫＴＶ  │11297元       │
│          ├────┼──────┼───────┤
│          │87.3.27 │尚智運動世界│2750元        │
│          ├────┼──────┼───────┤
│          │87.3.30 │璀璨企業有限│2057元        │
│          │        │公司        │              │
│          ├────┼──────┼───────┤
│          │87.3.31 │崇盟仕有限  │11250元       │
│          │        │公司        │              │
│          ├────┼──────┼───────┤
│          │87.4.2  │東王皇宮理  │39200元       │
│          │        │髮廳        │              │
│          ├────┼──────┼───────┤
│          │87.4.3  │欣欣大眾市場│1140元        │
│          │        │股份有限公司│              │
│          ├────┼──────┼───────┤
│          │87.4.3  │香港第一海鮮│4158元        │
│          │        │火鍋        │              │
│          ├────┼──────┼───────┤
│          │87.4.9  │力霸飯店    │60511元       │
│          ├────┼──────┼───────┤
│          │87.5.8  │力霸飯店    │50000         │
├─────┴────┴──────┴───────┤
│共計：653456元                                    │
└─────────────────────────┘
附表二
┌────────────────────────────────┐
│丙○○遭被告詐欺冒刷信用卡金額明細及總額                        │
├────┬────┬────────┬────┬────────┤
│信用卡別│時間    │消費商店        │金額    │簽帳單上偽造署押│
│        │        │                │新台幣  │數目一式二或三聯│
├────┼────┼────────┼────┼────────┤
│美國銀行│87.5.15 │尚智運動世界    │1220元  │Mei Mei署押二枚 │
│信用卡  ├────┼────────┼────┼────────┤
│        │87.5.16 │橡木桶洋酒      │2224元  │Mei Mei署押二枚 │
│        ├────┼────────┼────┼────────┤
│        │87.5.16 │東王皇宮理髮廳  │30615元 │Mei Mei署押二枚 │
│        │87.5.20 │晶華國際酒店股  │550元   │Mei Mei署押三枚 │
│        │        │份有限公司      │182080元│Mei Mei署押三枚 │           │        ├────┼────────┼────┼────────┤
│        │        │                │1000元  │Mei Mei署押三枚 │
├────┼────┼────────┼────┼────────┤
│中國信託│87.5.20 │The Grand Hotel │89747元 │Mei Mei署押二枚 │
│信用卡  │        │（圓山飯店）    │        │                │
│        ├────┼────────┼────┼────────┤
│        │87.5.23 │遠東百貨        │2980元  │Mei Mei署押二枚 │
├────┴────┴────────┼────┼────────┤
│共計                                │310416元│十九枚          │
└──────────────────┴────┴────────┘
附表三
┌────────────────────────────────┐
│乙○○遭被告冒刷信用卡金額明細及總額                            │
├────┬────┬────────┬────┬────────┤
│信用卡別│時間    │消費商店        │金額    │簽帳單上偽造署押│
│        │        │                │新台幣  │數目一式二或三聯│
├────┼────┼────────┼────┼────────┤
│花旗銀行│88.1.18 │TUNG  WANG      │4700元  │乙○○署押二枚  │
│信用卡  ├────┼────────┼────┼────────┤
│        │88.1.24 │友元商行        │6390元  │乙○○署押二枚  │
├────┴────┴────────┴────┴────────┤
│                                    共11630元   四枚           │
└────────────────────────────────┘
附表四
┌────────────────────────────────┐
│戊○○遭被告冒刷信用卡金額明細及總額                            │
├────┬────┬────────┬────┬────────┤
│信用卡別│時間    │消費商店        │金額    │簽帳單上偽造署押│
│        │        │                │新台幣  │數目一式二或三聯│
├────┼────┼────────┼────┼────────┤
│花旗銀行│88.1.18 │鼎鼎大飯店      │55x元   │戊○○署押二枚  │
│大來卡  ├────┼────────┼────┼────────┤
│        │88.1.19 │聯晴電器股份有限│3648x元 │戊○○署押二枚  │
│        │        │公司            │        │                │
│        ├────┼────────┼────┼────────┤
│        │88.1.20 │遠傳電信        │4000元  │戊○○署押三枚  │
│        ├────┼────────┼────┼────────┤
│        │88.1.20 │鴻禧酒店        │2093x元 │戊○○署押三枚  │
│        ├────┼────────┼────┼────────┤
│        │88.1.20 │台灣泰一電器    │3519x元 │戊○○署押二枚  │
│        ├────┼────────┼────┼────────┤
│        │88.1.21 │亞東百貨股份有限│41700元 │戊○○署押二枚  │
│        │        │公司            │        │                │
│        ├────┼────────┼────┼────────┤
│        │88.1.21 │鼎鼎大飯店      │886元   │戊○○署押二枚  │
│        ├────┼────────┼────┼────────┤
│        │88.1.24 │鎮金店股份有限公│16956元 │戊○○署押二枚  │
│        │        │司              │        │                │
│        ├────┼────────┼────┼────────┤
│        │88.1.24 │亞東百貨股份有限│18980元 │戊○○署押二枚  │
│        │        │公司            │        │                │
│        ├────┼────────┼────┼────────┤
│        │88.1.24 │亞東百貨股份有限│18900元 │戊○○署押二枚  │
│        │        │公司            │        │                │
│        ├────┼────────┼────┼────────┤
│        │88.1.24 │鎮金店股份有限  │53096元 │戊○○署押二枚  │
│        │        │公司            │        │                │
│        ├────┼────────┼────┼────────┤
│        │88.1.25 │亞東百貨股份有限│13634元 │戊○○署押二枚  │
│        │        │公司            │        │                │
│        ├────┼────────┼────┼────────┤
│        │88.1.26 │鴻禧酒店        │58200元 │戊○○署押三枚  │
│        ├────┼────────┼────┼────────┤
│        │88.1.26 │宏亞食品股份有限│40200元 │戊○○署押三枚  │
│        │        │公司            │        │                │
│        ├────┼────────┼────┼────────┤
│        │88.1.26 │宏亞食品股份有限│39972元 │戊○○署押三枚  │
│        │        │公司            │        │                │
├────┴────┴────────┴────┴────────┤
│                共312658元                      共三十五枚      │
└────────────────────────────────┘
附錄本案論罪科刑法條全文
刑法第二百十條
偽造、變造私文書，足以生損害於公眾或他人者，處五年以下有期徒刑。
刑法第二百十六條
行使第二百十條至第二百十五條之文書者，依偽造、變造文書或登載不實事項或使登
載不實事項之規定處斷。
刑法第三百三十九條
意圖為自己或第三人不法之所有，以詐術使人將本人或第三人之物交付者，處五年以
下有期徒刑、拘役或科或併科一千元以下罰金。
以前項方法得財產上不法之利益或使第三人得之者亦同。
